臺灣高雄地方法院刑事判決　　　　　　　96年度訴字第1202號
公　訴　人　臺灣高雄地方法院檢察署檢察官
被　　　告　甲○○
上列被告因偽造文書等案件，經檢察官提起公訴（96年度偵緝字
第299、300 號），本院判決如下：
    主  文
甲○○連續犯行使偽造私文書罪，處有期徒刑陸月，減為有期徒
刑月，如易科罰金，以銀元佰元即新臺幣玖佰元折算壹日。
如附表所示偽造之「丁○○」之署押陸枚，均沒收。
其他被訴詐欺罪部分無罪。
    事  實
一、甲○○於民國93年12月間受其胞弟丁○○之託，代向臺北富
    邦商業銀行辦理房屋貸款之轉貸，而取得丁○○之房屋所有
    權狀、身分證及印章，遂基於意圖為自己不法之所有及行使
    偽造文書之概括犯意，先於93年12月8 日，以丁○○名義，
    於台新國際商業銀行股份有限公司（下稱台新銀行）易貸金
    卡易貸專案貸款約定書「立約人」處，偽造「丁○○」之署
    名1 枚；再於同年月16日，在台新銀行二胎房貸申請書、第
    二順位房屋抵押借款借據暨約定書、約定書、不動產使用切
    結書、個人貸款動支暨代繳費用授權書等文件上，接續偽造
    附表編號二至六所示之「丁○○」之署名5 枚及盜蓋「丁○○」之印章20次，偽造完成前開私文書後，再持之向台新銀
    行行使以申辦易貸金及二胎房貸等貸款，致生損害於丁○○
    及台新銀行，並使台新銀行承辦貸款之行員陷於錯誤，誤信
    「丁○○」同意上開貸款，而同意核撥易貸金新臺幣（下同
    ）18萬8800元及二胎房貸23萬9970元，連同代墊信用保險費
    總計44萬4970元予甲○○。
二、案經台新銀行訴由高雄市政府警察局苓雅分局報告臺灣高雄
    地方法院檢察署檢察官偵查起訴。
    理  由
壹、程序方面
    按被告以外之人於審判外之言詞或書面陳述，除法律有規定
    者外，不得作為證據，刑事訴訟法第159 條第1 項固定有明
    文。惟被告以外之人於審判外之陳述，雖不符同法第159 條
    之1 至之4 之規定，而經當事人於審判程序同意作為證據，
    法院審酌該言詞陳述或書面陳述作成時之情況，認為適當者
    ，亦得為證據，同法第159 條之5 亦有明文。查本案證人戊○○、孫偉倫、丁○○、曾靜芳及陳翌愷於警詢時之證述，
    為審判外之陳述而屬傳聞證據，暨其他相關具傳聞性質之證
    據資料，公訴人及被告於本院準備程序及審判程序中對於前
    述證人於偵查中之證述暨其他相關具傳聞性質之證據資料之
    證據能力，均表示同意作為證據。本院審酌證人陳述及證據
    資料作成時之情況，核無違法取證或其他瑕疵，認為以之作
    為證據為適當，上開證人於審判外之陳述及相關證據資料，
    自得做為證據，合先敘明。
貳、實體方面
一、有罪部分
  (一)上開事實，業據被告甲○○坦承不諱，核與證人即被害人丁○○、證人即承辦二胎房貸之台新銀行行員孫偉倫、證人即
    台新銀行之告訴代理人戊○○於警詢時之陳述相符，並有台
    新銀行易貸金卡易貸專案貸款約定書、二胎房貸申請書、第
    二順位房屋抵押借款借據暨約定書、約定書、不動產使用切
    結書、個人貸款動支暨代繳費用授權書影本各1 紙在卷，可
    資佐證，被告之自白核與事實相符，應可採信。
  (二)又按行為後法律有變更者，適用行為時之法律。但行為後之
    法律有利於行為人者，適用最有利於行為人之法律，刑法第
    2 條第1 項定有明文。又比較時應就罪刑有關之共犯、未遂
    犯、想像競合犯、牽連犯、連續犯、結合犯，以及累犯加重
    、自首減輕暨其他法定加減（如身分加減）與加減例等一切
    規定，綜其全部罪刑之結果而為比較（最高法院95年第8 次
    刑事庭會議決議參照）。查被告行為後，與本案有關之刑法
    第33條第5 款罰金刑、第56條連續犯、第55條牽連犯等規定
    ，業於94年2 月2 日修正公布，自95年7 月1 日起施行，茲
    就比較情形分述如下：
  1.本件被告所犯刑法第339 條第1 項詐欺取財罪之法定刑有罰
    金刑之規定，而依被告行為時之刑法第33條第5 款規定，罰
    金刑為銀元1 元（即新臺幣3 元）以上；但被告行為後之現
    行刑法第33條第5 款係規定罰金刑為新臺幣1 千元以上，以
    百元計算之，經比較修正前、後關於科處罰金刑之最低刑度
    規定，自應以被告行為時之刑法較有利於被告。
  2.按「連續數行為而犯同一之罪名者，以一罪論，但得加重其
    刑至二分之一」，修正前刑法第56條定有明文，此條文經修
    正刪除。亦即被告基於概括犯意所為之數行為，自95年7 月
    1 日起已不再成立連續犯而得論以一罪，而應依具體行為之
    性質論罪。查本件被告所為之2 次行使偽造私文書及2 次詐
    欺取財犯行，均發生於新法施行之前，且此2 次行使偽造私
    文書、詐欺取財犯行，相隔不到10日，時間均甚緊接，手法
    相同，所犯者分別係構成要件相同之罪名，主觀上顯各基於
    概括犯意而為，應均構成連續犯，依修正前刑法第56條規定
    ，論以一罪，對被告較為有利。
  3.修正後之刑法刪除第55條關於牽連犯之規定，而被告所犯上
    開連續行使偽造私文書、連續詐欺取財罪間，分別有方法、
    目的之牽連關係，依修正前即行為時之規定，應從一重之連
    續行使偽造私文書罪處斷；惟修正後之刑法，既已刪除牽連
    犯之規定，則所犯上述各罪，應依數罪併罰之規定分論併罰
    。比較修正前、後之規定，以修正前之規定有利於被告。
  4.綜上全部比較結果，本件情形，顯以修正前之規定較有利於
    被告，揆諸上揭說明，應一體適用被告行為時即修正前之規
    定，予以論處。
  (三)核被告所為，係犯刑法第216 條、第210 條之行使偽造私文
    書罪、同法第339 條第1 項詐欺取財罪。被告偽造署名、盜
    用印章之行為，皆為偽造私文書之部分行為；其偽造私文書
    後，復持以行使，其偽造之低度行為為行使之高度行為所吸
    收，均不另論罪。被告所為之2 次行使偽造私文書及2 次詐
    欺取財犯行，相隔不到10日，時間均甚緊接，手法相同，所
    犯者分別係構成要件相同之罪名，主觀上顯各基於概括犯意
    而為，應均構成連續犯，依修正前刑法第56條規定，論以一
    罪，並各依法加重其刑。又被告所為上開連續行使偽造私文
    書、連續詐欺取財2 罪間，有方法、目的之牽連關係，應依
    修正前刑法第55條後段之規定，從一重之連續行使偽造私文
    書罪處斷。爰審酌被告年富力強，不思以正當之方法賺取金
    錢，卻囿於一時貪念，未得其弟丁○○之同意，偽造私文書
    ，向銀行詐欺，謀取不法財物，惡性頗高，惟犯後業已承認
    犯罪，已然悔悟，且陸續清償部分款項，尚積欠28萬5223元
    ，已經告訴人陳明，兼衡其品行、犯罪手段、所生危害等一
    切情狀，量處如主文所示之刑。又被告上開犯罪時間在96年
    4 月24日以前，所犯為行使偽造私文書罪，合於減刑條件，
    爰依中華民國96年罪犯減刑條例第2 條第1 項第3 款、第7
    條規定，減為如主文所示之刑。又被告行為時之刑法第41條
    第1 項前段及罰金罰鍰提高標準條例第2 條（現已刪除）係
    規定以銀元100 至300 元折算1 日（即以新臺幣300 元至
    900 元折算1 日），而被告行為後之現行刑法第41條第1 項
    前段，則係規定以新臺幣1000元、2000元或3000元折算1 日
    ，是經比較修正前、後之易科罰金折算標準，應以行為時即
    修正前之規定，較有利於被告，故依刑法第2 條第1 項前段
    之規定，自應適用修正前刑法第41條第1 項前段之規定，諭
    知易科罰金之折算標準。本院考量本件犯罪情節之輕重及被
    告係高職畢業、任服務業，家庭經濟狀況為勉強維持等情況
    （見警詢筆錄基本資料欄），諭知如主文所示易科罰金之折
    算標準。
  (四)被告於附表所示文書上偽造丁○○之署押6 枚，不論屬於犯
    人與否，均應依刑法第219 條規定諭知沒收。又關於沒收、
    追繳、追徵等諭知，不在減刑範圍以內（司法院院字第2787
    號(五)解釋參照）。是本件沒收部分，毋庸為減刑之諭知，併
    予敘明。另偽造之上開私文書，因已向台新銀行提出行使，
    由該銀行收執，非屬被告所有之物，無法宣告沒收；又刑法
    第219 條所定不問屬於犯人與否沒收之者，以偽造之印章、
    印文或署押為限，盜用者不在其列（最高法院48年台上字第
    1533號判例要旨參照），附表所示文書上所蓋之印文，均係
    以丁○○交付予被告之印章所蓋，依上開說明，自不得諭知
    沒收，附此敘明。
二、無罪部分
  (一)公訴意旨另以：甲○○意圖自己不法之所有，於93年3 月30
    日，向丙○○表示雖其無固定工作，仍可代為向銀行辦理創
    業貸款，使丙○○陷於錯誤，委託甲○○向合作金庫商業銀
    行鳳山分行（下稱合作金庫鳳山分行）辦理「微型企業創業
    貸款」100 萬元，該筆貸款金於95年4 月7 日核撥至丙○○
    於合作金庫鳳山分行帳號0000000000000 號帳戶內後，甲○○於同年4 月10日及11日分6 次提領一空。因認甲○○涉犯
    刑法第339 條第1 項詐欺取財罪。
  (二)按犯罪事實應依證據認定之，無證據不得認定犯罪事實；不
    能證明被告犯罪者，應諭知無罪之判決，刑事訴訟法第154
    條第2 項、第301 條第1 項分別定有明文。又事實之認定，
    應憑證據，如未能發現相當證據，或證據不足以證明，自不
    能以推測或擬制之方法，以為裁判基礎（最高法院40年台上
    字第86號判例意旨參照）。又刑事法上之詐欺，係以施用詐
    術使人陷於錯誤將本人或第三人之物交付，為構成要件，苟
    未施用詐術，即難課以詐欺罪。
  (三)本件檢察官認被告甲○○涉犯上開詐欺取財罪嫌，無非係以
    被告並不否認有領取丙○○於合作金庫銀行鳳山分行辦理之
    微型企業創業貸款100 萬元之事實，及丙○○之證述，丙○○辦理合作金庫微型企業貸款授信申請書、微型企業創業貸
    款計劃書、切結書、借據、授信約定書、連帶保證書、帳戶
    交易明細，借戶全部資料查詢單各1 件等為主要論據。訊之
    被告堅決否認有何詐欺取財犯行，辯稱：其固有向丙○○提
    及辦貸款之事宜，惟上開貸款之申辦均係丙○○所親為；其
    亦確有領取100 萬元貸款，惟係因丙○○積欠款項，遂交付
    存摺、印章、提款卡，由其領取貸款以供清償借款之用等語
    。經查：
  1.被告辯稱告訴人丙○○積欠其款項之事實，業據其提出丙○○所簽發面額1 萬5000元、3 萬元、100 萬元、11萬元之本
    票4 紙及借據1 紙為證，而丙○○到庭亦證稱上開本票、借
    據確為其所簽發，用以向被告借款，僅伊所積欠之款項僅6
    萬元左右，並未達百萬元等語，是以無論丙○○積欠之款項
    如何，其與被告間確存有債權債務關係，仍堪以認定。被告
    所辯，尚非全然無稽。
  2.被告固坦認伊曾向證人丙○○提及辦理貸款以便償還借款之
    情。惟證人即告訴人丙○○於本院證稱：辦貸款是準備要做
    小生意；有向被告說辦貸款還錢，但同時也有說順便做生意
    等語（見本院卷第93、94頁）。是則被告提出以丙○○向銀
    行辦理貸款為償還借款之方式，因丙○○本身即有辦貸款還
    錢及做生意之打算，其向銀行辦理貸款係其考量後之決定，
    難認被告有施用詐術致丙○○陷於錯誤之情形。且檢察官認
    被告係使丙○○陷於錯誤「委託」被告向合作金庫鳳山分行
    辦理貸款，則被告施詐之對象既為丙○○，因丙○○並無直
    接交付財物予被告之行為，亦與刑法第339 條第1 項所定「
    以詐術使人將本人或第三人之物交付者」之要件有間，甚為
    明確。
  3.況證人丙○○係親自書立貸款申請書並至合作金庫鳳山分行
    辦理貸款對保，已為其證述在卷（見本院卷第93頁），此核
    與證人即辦理丙○○貸款之合作金庫銀行鳳山分行職員陳翌
    愷於警詢時陳稱：丙○○申辦貸款及對保皆由他辦理，丙○○是到銀行理貸款之人，當時有核對丙○○之身分，於95年
    4 月7 日通知丙○○錢已準備撥款，需至銀行辦理對保及開
    戶等語（見偵卷(四)第24頁）；又證人即辦理丙○○貸款開戶
    之合作金庫銀行鳳山分行職員曾靜芳於警詢時亦稱：是由他
    辦理丙○○銀行開戶事宜，丙○○是到銀行辦理開戶之人，
    當時辦理開戶申登時有核對丙○○之身分，並有拍照證明，
    並不認識被告甲○○等語相符（見偵卷(四)第22頁）；且本院
    依職權向合作金庫商業銀行鳳山分行調閱丙○○於95年4 月
    7 日開戶時所拍攝之照片，亦顯示確係丙○○本人，有該銀
    行函覆之照片1 張附卷可按（見本院卷第38頁）；足認檢察
    官認丙○○係委託被告向合作金庫銀行鳳山分行辦理上開貸
    款事宜，與事實不符。而丙○○95年4 月7 日至銀行對保時
    ，更係銀行已通知准貸準備撥款時，丙○○實無不知貸款即
    將核撥之理。且丙○○到庭又證稱伊從未見到其銀行之存摺
    、提款卡，亦未將之交予被告云云（見本院卷第93、97頁）
    ，惟丙○○設於合作金庫鳳山分行之帳戶，係其於95年4 月
    7 日開立，為申請本次貸款開戶放款使用，而該行於丙○○
    完成對保後，同時將存摺交付丙○○，有合作金庫鳳山分行
    96年7 月24日合金鳳催字第0960003809號函及所附開戶檢核
    表、存款綜合約定書影本在卷足憑，則若非丙○○親將存摺
    、印章或金融卡交付被告，被告如何領款，是丙○○之上開
    證詞尚存有顯著瑕疵，尚難據告訴人丙○○之指訴，而為不
    利於被告之認定。
  (四)綜上所述，公訴人所舉之上開證據資料，顯然無法說服本院
    形成被告有罪之確信，公訴人復未提出其他積極之證據，足
    資證明被告有何公訴人所詐欺取財之犯行，不能證明被告犯
    罪，自應為被告無罪判決之諭知。
據上論斷，應依刑事訴訟法第299 條第1 項前段、第301 條第1
項，刑法第2 條第1 項前段、第216 條、第210 條、第219 條，
修正前刑法第41條第1 項前段、第55條、第56條、第339 條第1
項，刑法施行法第1 條之1 ，修正前罰金罰鍰提高標準條例第2
條、中華民國96年罪犯減刑條例第2 條第1 項第3 款、第7 條，
判決如主文。
本案經檢察官乙○○到庭執行職務。
中　　華　　民　　國　　96　　年　　8 　　月　　8 　　日
                  刑事第十四庭  審判長  法　官  蔡廣昇
                                        法  官  謝雨真
                                        法  官  施介元
以上正本證明與原本無異。
如不服本判決，應於判決送達後10日內，向本院提出上訴狀。
中　　華　　民　　國　　96　　年　　8 　　月　　9　　 日
                                        書記官  謝群育
附錄本判決論罪法條：
中華民國刑法第216條
行使第210 條至第215 條之文書者，依偽造、變造文書或登載不
實事項或使登載不實事項之規定處斷。
中華民國刑法第210條
偽造、變造私文書，足以生損害於公眾或他人者，處 5 年以下有
期徒刑。
中華民國刑法第219條
偽造之印章、印文或署押，不問屬於犯人與否，沒收之。
附表一
┌───┬────────┬───────┬──┬───────┬───┬─────┐
│編號  │物件名稱        │偽造署名      │數量│盜蓋印文      │數量  │備註      │
├───┼────────┼───────┼──┼───────┼───┼─────┤
│一    │台新銀行易貸金卡│立約人：丁○○│1 枚│              │      │影本（見95│
│      │易貸專案貸款約定│              │    │              │      │年度他字第│
│      │書              │              │    │              │      │4529號偵查│
│      │                │              │    │              │      │卷第3頁） │
├───┼────────┼───────┼──┼───────┼───┼─────┤
│二    │台新銀行二胎房貸│申請人：丁○○│1枚 │              │      │影本（見同│
│      │申請書          │              │    │              │      │上卷宗第8 │
│      │                │              │    │              │      │頁）      │
├───┼────────┼───────┼──┼───────┼───┼─────┤
│三    │第二順位房屋抵押│立約人：丁○○│1枚 │丁○○        │12枚  │影本（見同│
│      │借款暨約定書    │              │    │              │      │上卷宗第10│
│      │                │              │    │              │      │至11頁）  │
├───┼────────┼───────┼──┼───────┼───┼─────┤
│四    │約定書          │              │    │丁○○        │2枚   │影本（見同│
│      │                │              │    │              │      │上卷宗第12│
│      │                │              │    │              │      │至13頁）  │
├───┼────────┼───────┼──┼───────┼───┼─────┤
│五    │不動產使用切結書│立切結書人：吳│2枚 │丁○○        │5枚   │影本（見同│
│      │                │重昱          │    │              │      │上卷宗第14│
│      │                │              │    │              │      │頁）      │
├───┼────────┼───────┼──┼───────┼───┼─────┤
│六    │個人貸款動支暨代│立授權書人：吳│1枚 │丁○○        │1枚   │影本（見同│
│      │繳費用授權書    │重昱          │    │              │      │上卷宗第15│
│      │                │              │    │              │      │頁）      │
└───┴────────┴───────┴──┴───────┴───┴─────┘
